# 同一控制下合并中被合并方同时进行改制评估应调账吗？

提问人：mytruth 时间：2011-07-04 23:13:48
同一控制下合并中被合并方同时进行改制评估应调账，有如下问题： 1. 发生同一控制下合并后，在编制比较报表时，应视同合并后的主体在以前期间一直存在。这个应该是肯定的。 2. 被合并方在合并时同时进行改制评估并据此调账的，编制合并报表时应以评估后的账面值并入合并方吗？
据了解证监会的观点是：调账前的报表以原计量标准纳入合并报表，调账后的报表以新计量基准编制合并报表。报表附注和招股书应充分说明上述计量基准的变化。
不太理解的地方：同一控制下企业合并，应该按照账面价值计量，不确认公允价值。那么如果下属企业因改制的问 题，个别报表可以按评估值重估，但编制合并报表时改变资产的计量标准，是否恰当呢？
查阅中国南车的招股说明书：个人理解南车的部分下属子公司也存在改制评估增值的情况，但是编制合并报表时，将评估增值重回，只保留了作价出资的土地评估增值。请问陈版，合并时应该按评估值还是账面值呢？
中联资产评估有限公司出具了《中国南方机车车辆工业集团公司整体重组改 制并境内外上市项目资产评估报告书》（中联评报字[2007]第 788 号），评估结果 已经国务院国资委《关于中国南方机车车辆工业集团公司发起设立中国南车股份 有限公司项目资产评估结果核准的批复》（国资产权[2008]26 号）批准。根据资 产评估报告，南车集团拟投入本公司的净资产评估值为8,588,479 千元，其中包 括南车集团以作价出资方式注入的 65 宗评估值为2,322,508千元的授权经营土地 使用权。除上述 65 宗土地使用权外，在评估基准日 2007 年 6 月 30 日持续经营 的前提下，南车集团拟投入本公司的其他净资产账面价值为1,052,321 千元，调 整后的净资产值为1,052,321千元，评估值为6,265,971千元，较调整后净资产账 面值增值5,213,650 千元，增值率为495.44%，其中最主要的是长期股权投资评 估增值5,211,741千元。 在本次改制重组前，本公司下属各子公司多数已成为公司制企业，根据持续 经营基础下的历史成本计量的原则，这些子公司在本次改制重组过程中并没有根 据评估值进行调账。而部分子公司在本次重组改制过程中从全民所有制企业改为 公司制企业的，将根据相关要求对以 2007 年 6 月 30 日为评估基准日经评估后的 净资产增值入账，借记相关资产科目而贷记其资本公积。对于南车集团以作价出 资方式注入本公司下属企业的授权经营土地使用权将作为南车集团的出资，相应 增加其资本金及无形资产（土地使用权）等。此外，由于本次改制中涉及的重组 属于《企业会计准则第 20 号—企业合并》中所指的同一控制下的企业合并，根 据合并会计报表编制的有关要求，被合并方的有关资产、负债应以其账面价值并 入合并财务报表，因此本公司在编制合并报表时将部分评估增值予以冲回。 基于上述会计处理方式，截至 2008 年 3 月 31 日，本公司归属母公司的权益 为4,714,677 千元，以总股本 70 亿股计算，每股净资产0.67 元。每股净资产低 于 1 元的原因主要是：除南车集团以作价出资方式注入的 65 宗评估值为2,322,508 千元的授权经营土地使用权外，在评估基准日 2007 年 6 月 30 日持续经营的前提 下，重组改制资产评估增值5,213,650千元没有反映于合并财务报表。

回答人：chenyiwei
这涉及到四大之间在 2007 ～ 2008 年这段时间内对国有企业改制上市中评估增值的处理原则的理解不同的问题。与中国南车同期上市，较有可比性的案例有中国铁建、中国建筑、中国西电等（中国中铁的上市时间在解释 1 号发布之前，不属于讨论范围）。在这些案例中，中国南车、中国铁建、中国西电的申报会计师是EY，中国建筑的申报会计师是DTT。EY当时对此的观点是认为所有改制时与同一控制下企业合并取得的子公司股权相关的评估增值（包括与改制设立上市主体同时进行的部分下属原非公司制企业的公司制改建，以下简称“小改制”）都需要在合并报表层面冲回；而DTT在中国建筑案例中的做法是：合并报表层面仅冲回那些原已完成公司制改建的下属子企业在改制设立上市主体时点上的评估增值，对于同时进行“小改制”的下属非公司制子企业在“小改制”时点上的评估增值予以保留（不冲回）。后来DTT的做法在实务中被接受的较多。

回答人：chenyiwei
回复 mytruth 的帖子
目前应该绝大多数都是按与上述DTT类似的方法做的。

提问人：Alisa_wang 时间：2012-05-16 10:54:59
回复 chenyiwei 的帖子
（ 1 ）同一控制下企业合并形成的长期股权投资，如子公司按照改制时的资产、负债评估价值调整账面价值的，母公司应当按照取得子公司经评估确认净资产的份额作为长期股权投资的成本，该成本与支付对价的差额调整所有者权益。
这个指的是，子公司公司制改建的同时发生同一控制下企业合并？ （ 2 ）如果子公司公司制改建，母公司一直都是公司制形式，那子公司的改制评估增值，母公司不需要体现在个别报表上吧》 （ 3 ）如果母公司改制，部分子公司不改制。 在合并报表层面，冲回不改制部分的子公司的增值，借：资本公积 贷：长期股权投资？ 记得准则讲解中，提到过，如果非同一控制下企业合并，如果是100%的持股，子公司可以按公允价值重新调账，也可以选择不调。 那么，母公司改制时，全资子公司是否可以选择按公允价值调账呢？

回答人：chenyiwei
1 、是。 2 、根据解释 2 号第二条规定，母公司应在帐上体现其在净资产评估增值中所享有的份额。 3 、合并报表层面应把未改制的子公司的增值冲回。母公司改制时原已完成改制的全资子公司不能按评估值调帐。

提问人：Alisa_wang 时间：2012-05-17 11:00:52
回复 chenyiwei 的帖子
那就是说，子企业改制，母公司需要按权益份额调整个别报表，而不像其他权益变动，只体现在合并报表权益法调整时？

回答人：chenyiwei
是的。按解释 2 号第二条处理。